【裁判字號】    97,訴,2163
【裁判日期】    980306
【裁判案由】    妨害自由等
【裁判全文】
臺灣臺北地方法院刑事判決            97年度訴字第2163號
公  訴  人  台灣台北地方法院檢察署檢察官
被      告  丁○○
選任辯護人  黃勝文律師
            張逸婷律師
被      告  戊○○
上列被告因妨害自由等案件，經檢察官提起公訴（97年度偵字第
12493號），本院判決如下：
    主  文
丁○○共同以非法方法，剝奪人之行動自由，處有期徒刑壹年。
戊○○共同以非法方法，剝奪人之行動自由，處有期徒刑壹年肆
月。
    事  實
一、丁○○與甲○○係舊識，於民國87年間投資甲○○之申請棄
    土場計畫，出資新台幣（下同）100 萬元，惟投資款項盡皆
    虧損，丁○○不甘虧損，為追回先前出資之100 萬元，竟與
    戊○○及姓名年籍不詳之成年男子（下稱不詳男子）共8 人
    ，共同基於妨害自由之犯意聯絡，先由丁○○以門號
    0000000000號行動電話與甲○○聯繫，佯稱欲介紹房屋防水
    工程予甲○○施工而邀約會面勘查，而於民國97年5 月7 日
    10 時 許，在台北市○○區○○街101 號前，與甲○○會面
    後，以前後各2 輛自用小客車包夾甲○○所駕駛之車號
    3161-PG 號自用小客車後，丁○○夥同不詳男子數人進入甲○○所駕駛之車輛，先將甲○○之車鑰匙強行取走，再強押
    甲○○至該車後座中間位置，由丁○○駕駛並強押甲○○返
    回其位於台北縣新店市○○路101 之1 號3 樓住處。而於同
    日11時許到達甲○○住處後，渠等見甲○○之長子丙○○在
    家，即要求丙○○交出手機、身分證，並將其手機之電池取
    出，避免其撥打電話對外聯絡，嗣於同日12時30分許，甲○○之小兒子乙○○返家休息，渠等復要求乙○○交出手機、
    身分證，不讓乙○○回去上班，上廁所需有人在旁監視，以
    此非法方法剝奪甲○○、丙○○、乙○○之行動自由，復逼
    迫甲○○簽立金額274 萬元之本票，以償還前開100 萬元借
    款及其利息，惟甲○○拒絕，一名帶頭之不詳男子即恫稱：
    「不簽立本票的話，要將你們帶去山上關起來，關到付款為
    止，已經養了十幾條，不差你們這幾口，我們專門做這種事
    ，人打了、人押走，錢就自然會生出來」等語，恐嚇甲○○
    、丙○○、乙○○，並由戊○○與不詳男子2 人徒手毆打甲○○，致甲○○受有腹部挫傷、背部挫傷、胸部挫傷等傷害
    ，且以膠帶黏貼住甲○○嘴巴，其中復有不詳男子持螺絲起
    子作勢欲攻擊甲○○，丙○○、乙○○為免其父再遭毆打，
    即表示願簽立面額均為25萬元之本票2 紙、車號3161-PG 號
    自用小客車之車輛讓渡書（以該自用小客車價值50萬元計算
    ），旋因丁○○等人欲搬走甲○○之筆記型電腦抵債，丙○○表示該電腦內有生意往來資料，表示願簽立面額3 萬元之
    本票1 紙替代，丙○○、乙○○隨即簽發上開3 紙本票，並
    交付車號3161-PG 號自用小客車鑰匙1 串予丁○○等人。嗣
    於同日14時許，丁○○等人得手後，離去時為恐甲○○立即
    報警求救，即強押丙○○隨同下樓，待渠等駕駛車號
    3028-FL 號、7111-KN 號、7789-PK 號、ZA-1200 號自用小
    客車欲離去時，始放走丙○○。嗣於97年5 月15日14時許，
    丁○○夥同戊○○及不知情之蔡林璁，因催討款項緣故，約
    甲○○至台北縣新店市○○路73號怡客咖啡廳給付上開3 萬
    元本票，經甲○○報警處理，而當場查獲。
二、案經甲○○訴由台北縣政府警察局新店分局報告台灣台北地
    方法院檢察署檢察官偵查起訴。
    理  由
一、按被告以外之人於審判外之言詞或書面陳述，除法律有規定
    者外，不得作為證據。被告以外之人於偵查中向檢察官所為
    之陳述，除顯有不可信之情況者外，得為證據。被告以外之
    人於審判外之陳述，雖不符前4 條之規定，而經當事人於審
    判程序同意作為證據，法院審酌該言詞陳述或書面陳述作成
    時之情況，認為適當者，亦得為證據。當事人、代理人或辯
    護人於法院調查證據時，知有第159 條第1 項不得為證據之
    情形，而未於言詞辯論終結前聲明異議者，視為有前項之同
    意。刑事訴訟法第159 條第1 項、第159 條之1 第2 項、第
    159 條之5 分別定有明文。證人即共同被告丁○○、戊○○
    於警詢中之陳述，對於他被告而言雖屬被告以外之人於審判
    外之言詞陳述，然因被告、辯護人均未於言詞辯論終結前聲
    明異議，本院復審酌該言詞陳述係由證人出於自由意識而陳
    述，並無非法取證之情況，依刑事訴訟法第159 條之5 之規
    定，認上開證人於警詢之陳述，得採為認定本件犯罪事實所
    憑之證據。另證人甲○○、丙○○、乙○○於偵查中向檢察
    官所為證述，雖係被告以外之人於審判外之言詞陳述，為傳
    聞證據，然其等於偵查中向檢察官所為證述，均經具結，且
    本院審酌該等言詞陳述均係出於證人自由意識下所為之陳述
    ，其等於偵查中之證詞，亦無顯不可信之情況，依刑事訴訟
    法第159 條之1 第2 項規定，均得採為認定本件犯罪事實所
    憑之證據，合先敘明。
二、被告丁○○固坦承於97年5 月7 日與甲○○見面，後至甲○○住處，及伊曾投資100 萬元與甲○○合資申請棄土場執照
    之事實，惟矢口否認有何妨害自由之犯行，辯稱：車輛讓渡
    書、本票均係甲○○等自願簽立云云；被告戊○○固坦承當
    天有駕駛ZA-1200 號自用小客車至台北市○○區○○街及甲○○住處之事實，惟矢口否認有何妨害自由之犯行，辯稱：
    當天伊晚一個小時才至甲○○住處，沒有毆打甲○○，亦未
    限制甲○○等人之行動自由云云。然查：
（一）被告丁○○佯稱欲介紹房屋防水工程予甲○○，而與甲○○相約於97年5 月7 日10時許在台北市○○區○○街101
      號前碰面，而於甲○○駕駛車號3163-PG 號自用小客車抵
      達後，與被告戊○○及不詳男子以車輛包夾方式，將甲○○駕駛之車輛夾在中間，被告丁○○復與不詳男子共同至
      甲○○車上，將甲○○押至該車後座中間位置，再駕駛該
      車至甲○○之台北縣新店市○○路101 之1 號3 樓住處，
      以此非法方法，剝奪甲○○之行動自由等情，業據證人甲○○於本院審理時證述明確（本院98年2 月19日審判筆錄
      ），核與其警、偵訊時之證述一貫，被告丁○○亦不否認
      以介紹防水工程為由與甲○○見面，及與7 、8 名男子至
      甲○○住處之事實，足認證人甲○○之證述屬實，復有監
      視器錄影翻拍照片11紙在卷可佐，上情可堪認定。被告丁○○辯以當天確有要介紹一件鄭先生的防水工程予甲○○
      ，惟其於偵查中供稱：當天沒有見到鄭先生，也沒有手機
      可以聯絡等語（97年6 月25日偵查筆錄，97年度偵字第
      12493 號卷第103 頁），均與常理不符，被告丁○○所辯
      並非可採。
（二）證人甲○○於本院審理中證稱：「（你被押回家中時候，
      當時有何人在家？）我兒子丙○○在家。（丙○○可否對
      外聯絡？）他們有八個人上去，其中有一個人把電話收起
      來又把電池拔掉。（乙○○何時返家？）大約12點半左右
      。（乙○○返家後可否打電話？）他們也不給他打電話。
      」、「他們上去的時候就一直逼著單據就是我寫的....
      他們一直逼，先恐嚇，後來就動手。那個首腦說我關了十
      幾條，不差你這一條，要把我抓去關在山上... 」、「戊○○有出手，他們總共四個人圍在旁邊，至少有三個人出
      手，因為他們打我的時候，我側身向著牆壁彎下身體背面
      讓他們打，所以我無法確定幾個人打我。」等語（本院98
      年2 月19日審判筆錄），核與其於偵查中所證述：「過程
      中他們一直逼我簽274 萬的本票，但我認為沒有這回事，
      所以拒絕簽名。有一個帶頭的人說不開本票就要將我帶去
      山上關起來。他說我們專門做這種事，人押走，錢自然會
      生出來。還說已經養了10幾條，不差你們這幾口。」等語
      （97年6 月24日偵查筆錄，97年度偵字第12493 號卷第82
      頁）前後一貫，復與證人丙○○、乙○○於偵查中及本院
      審理時所證述情節均相符合（97年6 月24日偵查筆錄，97
      年度偵字第12493 號卷第82頁；97年8 月28日偵查筆錄，
      97年度偵字第12493 號卷第164 頁；本院98年2 月19日審
      判筆錄），證人丙○○復證稱：「當初不知何人拿扁鑽或
      類似螺絲起子要刺我父親，但不是戊○○拿的，我父親被
      打所以他看不清楚，我看到動手的是三人，拿扁鑽或螺絲
      起子應該是三人中的一人。」等語歷歷（本院98年2 月19
      日審判筆錄），堪認證人甲○○、丙○○、乙○○所述情
      節與事實相符，且被告丁○○以甲○○欠款100 萬元欲討
      回欠款為由，而與被告戊○○及不詳男子共同至甲○○家
      中，為被告丁○○、戊○○所不否認，復有甲○○遭毆打
      受傷之天主教會耕莘醫院乙種診斷證明書、丙○○及乙○○之身分證正反面影本、丁○○所持之投資款轉為借款之
      契約書正本1 紙在卷可稽，是被告丁○○、戊○○與其他
      不詳男子至甲○○家中後，繼續控制甲○○之行動自由，
      並控制同在家中之丙○○及嗣後返家之乙○○之行動自由
      ，且將兩人之行動電話強行取走、電池取出，嗣因甲○○
      不願簽立274 萬元之本票，被告戊○○即與其他2 名不詳
      男子徒手毆打甲○○等事實，可資認定。被告戊○○辯稱
      ：伊在台北市○○街停留半小時後始自該處離開，不知其
      他人妨害自由、毆打等情，惟證人甲○○證述：「（97年
      5 月7 日當天戊○○何時抵達你家？）在我們上去的時候
      ，他同時上去。」等語明確（本院98年2 月19日審判筆錄
      ），證人丙○○亦證稱：「我不記得當天我出客廳時在場
      的人是否有戊○○，但我到辦公室時戊○○有在辦公室內
      。」等語綦詳（本院98年2 月19日審判筆錄），足認被告
      戊○○所辯，顯與事實不符，無可採信。
（三）丙○○、乙○○因父親甲○○被打，迫於無奈，而簽署25
      萬元之本票2 紙、讓渡車號3161-PG 號自用小客車之讓渡
      書1 紙，及為避免家中電腦遭被告丁○○等人搬走，另簽
      署3 萬元之本票1 紙等情，業據證人丙○○、乙○○證述
      歷歷（97年6 月24日偵查筆錄，97年度偵字第12493 號卷
      ；97年8 月28日偵查筆錄，97年度偵字第12493 號卷；本
      院98年2 月19日審判筆錄），復有25萬元之本票2 紙、3
      萬元之本票1 紙（均正本）、讓渡書在卷可稽，上情可堪
      認定。
（四）證人戊○○於本院審理時證述：「（你有無看到什麼人毆
      打甲○○？）我有看到張大哥的朋友推甲○○，甲○○在
      哀號。（你有無聽到或是看到什麼人恐嚇甲○○？）沒有
      。（有什麼人對丙○○、乙○○恐嚇或是不法手段叫他們
      簽不法之文件？）沒有。」等語（本院98年2 月19日審判
      筆錄），所述與證人甲○○、丙○○、乙○○所證述情節
      迥異，而其於警詢時供稱：除了丁○○其他人伊都不認識
      （97年5 月15日警詢筆錄，97年度偵字第12493 號卷第21
      頁），再於本院審理時證稱：當日係被告丁○○找大家去
      玩，同去之「張大哥」、「阿致」伊均無法連絡，係丁○○聯繫的等情（本院98年2 月19日審判筆錄），核與被告
      丁○○於警詢中所述：「其他人我不認識，我只認識戊○○。（該些人是誰？）以前我們在PUB 認識的一些工人，
      問戊○○比較清楚。」等語（97年6 月25日偵查筆錄，97
      年度偵字第12493 號卷第103 頁）相反，足見戊○○與丁○○互推責任，證人戊○○所述無足採信。本件事證明確
      ，被告犯行均堪認定。另被告戊○○聲請調查甲○○住處
      樓下監視器錄影畫面，以證明伊晚了一小時始到該處一節
      ，惟因錄影畫面留存時間短暫，已無法調取，有台北縣政
      府警察局新店分局98年1 月13日函可憑，且本案犯罪事實
      已臻明確，無調查之必要，併此敘明。
三、按刑法第302 條之妨害自由罪，係妨害他人自由之概括的規
    定，故行為人具有一定目的，以非法方法剝奪人之行動自由
    者，除法律別有處罰較重之規定（例如略誘及擄人勒贖等罪
    ），應適用各該規定處斷外，如以使人行無義務之事，或妨
    害人行使權利為目的，而其強暴脅迫復已達於剝奪人行動自
    由之程度，即只成立本罪，不應再依同法第304 條論處。誠
    以此項使人行無義務之事，或妨害人行使權利之低度行為，
    應為非法剝奪人之行動自由之高度行為所吸收，不能以其目
    的係在使人行無義務之事，或妨害人行使權利，認為係觸犯
    刑法第302 條第1 項及第304 條第1 項之二罪名，而依同法
    第55 條 從一重處斷（最高法院93年度台上字第3309號判決
    參照）。又該條所謂非法方法，當包括強暴、脅迫、恐嚇等
    足以剝奪他人行動自由之情事在內，故剝奪他人行動自由所
    實施之非法方法，其低度之普通傷害、恐嚇、強制行為均應
    為妨害自由之高度行為所吸收，僅應論以刑法第302 條第1
    項之妨害自由一罪；縱合於刑法第277 條傷害罪之情形，仍
    應視為剝奪他人行動自由之部分行為，不應再論以該傷害罪
    。再恐嚇取財罪係以意圖為自己或他人不法之所有為要件，
    被告丁○○、戊○○等人限制甲○○行動自由之目的係討債
    ，其要求之金額亦係被告丁○○自認為甲○○所積欠之款項
    ，並無為自己或第三人不法所有之意圖，是其所犯與恐嚇取
    財罪之要件不符，應不構成恐嚇取財罪。被告丁○○、戊○○等人，於剝奪被害人甲○○、丙○○、乙○○行動自由犯
    行實施中，對被害人甲○○、丙○○、乙○○為恐嚇言詞，
    致被害人甲○○等人心生畏懼，或毆打被害人、強取被害人
    手機、證件，逼迫被害人簽發本票等，仍應視為剝奪人行動
    自由之部分行為，均不另論罪。起訴意旨認被告2 人涉犯刑
    法第277 條第1 項、第304 條、第346 條之罪，容有誤會。
    核被告丁○○、戊○○所為，均係犯刑法第302 條第1 項之
    以非法方法剝奪人之行動自由罪。被告丁○○、戊○○與其
    他不詳男子間，就上開犯行，互有犯意聯絡及行為分擔，應
    論以共同正犯。被告丁○○、戊○○以一行為剝奪被害人甲○○、丙○○、乙○○之行動自由，係侵害數法益，為想像
    競合犯，應依刑法第55條規定，以一罪論。爰審酌被告丁○○為索討債務，與被告戊○○、不詳男子共同以暴力方式為
    之，犯後均矢口否認，衡酌被告限制被害人甲○○、丙○○
    、乙○○3 人之行動自由長達數小時，並以恐嚇、傷害之方
    式逼迫被害人償還債務，手段惡劣等一切情狀，分別量處如
    主文所示之刑，以資懲儆。
四、公訴意旨另以：被告丁○○、戊○○強迫甲○○簽立協議書
    ，因認被告2 人此部分所為亦係涉有刑法第304 條之強制罪
    嫌等語。惟證人甲○○於本院審理時證稱：「（當時你可否
    拒絕簽立上開協議書及申請調解書？）這是為了要保護我，
    他們在調解委員會還沒有成立之前，他們不能提示。... （
    既然你說本票是遭脅迫所簽，為何事後你跟丁○○簽了一份
    協議書？）這是為了保護我自己，否則一到期他們就要來拿
    ，這不是事實，我不需要付出這個費用，上面有寫明要經由
    調解會或法院判決，他們才可兌現。（這份協議書是你提議
    要簽？）是，上面的字都是我寫的。」等語明確（本院98年
    2 月19日審判筆錄），是並無甲○○被迫簽署該協議書一情
    ，不能證明被告丁○○、戊○○共犯此部分罪嫌，此部分原
    應為無罪之諭知，惟上開部分與前開有罪部分，係實質上一
    罪之關係，爰不另為無罪之諭知。
據上論斷，依刑事訴訟法第299 條第1 項前段，刑法第28條、第
302 條第1 項、第55條，刑法施行法第1 條之1 ，判決如主文。
本案經檢察官楊冀華到庭執行職務
中    華    民    國    98    年    3     月    6     日
                  刑事第七庭  審判長法官  高偉文
                              法      官  孫萍萍
                              法      官  林欣苑
上正本證明與原本無異。
如不服本判決應於收受送達後10日內向本院提出上訴書狀，並應
敘述具體理由；其未敘述上訴理由者，應於上訴期間屆滿後20日
內向本院補提理由書（均須按他造當事人之人數附繕本）「切勿
逕送上級法院」。告訴人或被害人如對於本判決不服者，應具備
理由請求檢察官上訴，其上訴期間之計算係以檢察官收受判決正
本之日期為準。
                              書  記  官  劉英芬
中    華    民    國    98    年    3     月    10    日
附錄所犯法條
中華民國刑法第302條
（剝奪他人行動自由罪）
私行拘禁或以其他非法方法，剝奪人之行動自由者，處5 年以下
有期徒刑、拘役或3 百元以下罰金。
因而致人於死者，處無期徒刑或7 年以上有期徒刑，致重傷者，
處3 年以上10年以下有期徒刑。
第 1 項之未遂犯罰之。


司法院資訊處製作；財團法人民間司法改革基金會備份。
